ACORDAO-COMPLETO-2357514

ACÓRDÃO 4512/2019 ATA 20/2019 - PRIMEIRA CÂMARA

VISTOS, relatados e discutidos estes autos de alteração de aposentadoria promovida pelo Núcleo Estadual do Ministério da Saúde em Goiás,
ACORDAM os Ministros do Tribunal de Contas da União, reunidos em sessão da Primeira Câmara, diante das razões expostas pelo Relator, com fundamento nos arts. 71, inciso III, da Constituição Federal, 1º, inciso V, 39, inciso II, e 45 da Lei 8.443/1992, em:
9.1. considerar ilegal o ato de alteração de aposentadoria de interesse da sra. Divina Santana de Fátima, recusando seu registro;
9.2. dispensar o ressarcimento das quantias indevidamente recebidas, em boa-fé, pela interessada, consoante o Enunciado 106 da Súmula de Jurisprudência deste Tribunal;
9.3. determinar ao Núcleo Estadual do Ministério da Saúde em Goiás que:
9.3.1. faça cessar, no prazo de 15 (quinze) dias, contado a partir da ciência desta deliberação, os pagamentos decorrentes do ato impugnado, sob pena de responsabilidade solidária da autoridade administrativa omissa, consoante disposto nos arts. 71, inciso IX, da Constituição Federal e 262 do Regimento Interno desta Corte;
9.3.2. dê ciência do inteiro teor desta deliberação à sra. Divina Santana de Fátima, alertando-a de que o efeito suspensivo proveniente da interposição de eventuais recursos, caso não providos, não a exime da devolução dos valores indevidamente percebidos após a notificação;
9.3.3. envie a esta Corte de Contas, no prazo de 30 (trinta) dias, por cópia, comprovante de que a sra. Divina Santana de Fátima teve ciência desta deliberação;
9.4. determinar à Sefip que monitore o cumprimento das medidas acima.

Apreciação, para fins de registro, de aposentadoria concedida pelo Núcleo Estadual do Ministério da Saúde no Estado de Goiás.

Primeira Câmara

3. Interessada: Divina Santana de Fátima (XXX.103.121-XX).

13.1. Ministros presentes: Walton Alencar Rodrigues (Presidente), Benjamin Zymler (Relator), Bruno Dantas e Vital do Rêgo.

ACORDAO-COMPLETO-2396979

Acórdão de Relação 1303/2020 - Primeira Câmara

Acórdão de Relação

BENJAMIN ZYMLER

Adoto como relatório o parecer subscrito pelo representante do Ministério Público nos autos, Exmo. Sr. Procurador Júlio Marcelo de Oliveira:
"Trata-se de ato de alteração de aposentadoria, com vigência a partir de 20/3/2013, em favor de Divina Santana de Fátima, servidora do Núcleo Estadual do Ministério da Saúde no Estado de Goiás, autuado em face da determinação constante do Acórdão 7132/2014-TCU-Primeira Câmara.
A servidora não se manifestou em relação ao aproveitamento irregular de tempo ficto da atividade insalubre exercida após a publicação do RJU, circunstância que motivou a Secretaria de Fiscalização de Pessoal a propor a ilegalidade do ato, nos seguintes termos:
'Em vista disso, resta propugnar a ilegalidade do ato em análise, em vista da averbação irregular de tempo insalubre na vigência da Lei 8.112/1990. Todavia, não será determinada a emissão de novo ato, visto que já existe ato legal (10802592-04-2008-000302-5) apreciado por esta Corte, devendo a situação funcional da interessada retornar ao status quo ante.'
A jurisprudência do Tribunal de Contas da União firmou-se no sentido da viabilidade, aos ex-celetistas, do cômputo de tempo ficto de atividade insalubre desde que exercida antes da publicação da Lei 8.112/1990, nos termos do Acórdão 2008/2006-TCU-Plenário. Para os períodos posteriores, entretanto, há necessidade de regulamentação da matéria:
'Consulta. Pessoal. Contagem de tempo de serviço para concessão de aposentadoria estatutária com o aproveitamento de tempo especial prestado sob condições insalubres, perigosas ou penosas. O servidor público que exerceu, como celetista, no serviço público, atividades insalubres, penosas ou perigosas, no período anterior à vigência da Lei 8.112/90 tem direito à contagem especial de tempo de serviço para efeito de aposentadoria; todavia, para o período posterior ao advento da Lei 8.112/90, é necessária a regulamentação do art. 40, § 4º, da Constituição Federal, que definirá os critérios e requisitos para a respectiva aposentadoria.'
No caso concreto, a utilização do tempo ficto de atividade insalubre prestado na vigência da Lei 8.112/1990, supostamente amparado no MI 880/2009, é irregular, tendo em vista que tal instrumento jurídico apenas assegura ao servidor o direito à obtenção de aposentadoria especial, ou seja, com tempo reduzido. A concessão em apreço, no entanto, constitui aposentadoria comum, porquanto fundamentada nas regras originais do art. 40 da Constituição Federal de 1988:
'1-1-5458-3 APOSENTADORIA VOLUNTÁRIA, COM PROVENTOS PROPORCIONAIS AO TEMPO DE SERVIÇO, AOS 30 ANOS, SE HOMEM, E AOS 25, SE MULHER.'
Sobre a questão da conversão de tempo especial em comum nas aposentadorias de servidores que laboraram em condições insalubres, o Supremo Tribunal Federal já se manifestou pela sua impossibilidade, conforme o seguinte excerto do Mandado de Injunção nº 1.263, de relatoria do Ministro Teori Zavascki:
'Ainda segundo a jurisprudência firmada no STF, não se admite a conversão de períodos especiais em comuns, mas apenas a concessão da aposentadoria especial mediante a prova do exercício de atividades exercidas em condições nocivas. Apesar de ser permitida no RGPS, no serviço público é expressamente vedada a contagem de tempo ficto, com fundamento no art. 40, § 10, da Constituição (A lei não poderá estabelecer qualquer forma de contagem de tempo de contribuição fictício) .'
Nessa linha de entendimento, os acórdãos prolatados nos seguintes processos: MI 1.474 ED/DF, MI 1.596 AgR/DF, MI 2.407 AgR/DF, MI 855 AgR/DF, MI 899 AgR/DF, entre diversos outros.
O Acórdão 3987/2016-TCU-Primeira Câmara demonstra o alinhamento da jurisprudência deste Tribunal à da Suprema Corte, conforme se verifica do seguinte sumário:
'Pessoal. Aposentadoria. Contagem ponderada de tempo de serviço prestado em condições insalubres relativo a períodos anteriores e posteriores ao advento da Lei 8.112/1990. Possibilidade da contagem dos períodos anteriores à mencionada norma, uma vez atendidos os requisitos estabelecidos no Acórdão 2008/2006-TCU-Plenário. Impossibilidade da contagem dos períodos posteriores à vigência do RJU. Matéria estranha aos mandados de injunção apreciados pelo Supremo Tribunal Federal versando sobre a lacuna na regulamentação do art. 40, § 4º, da Constituição Federal de 1988. Ilegalidade dos atos que apresentam tempos convertidos indevidamente. Determinação. Ciência.
1. É permitida a conversão ponderada de tempo de serviço prestado em condições de risco, perigosas ou insalubres pelo servidor que exerceu, como celetista, no serviço público, atividades dessa natureza, no período anterior à vigência da Lei 8.112/1990. No entanto, quando se tratar de cargo de natureza eminentemente administrativa, a referida contagem somente é admitida quando houver a apresentação de certidão emitida pelo INSS ou, alternativamente, de laudo oficial que efetivamente comprove a existência de risco à integridade física do servidor ou a presença de agentes nocivos à sua saúde no local de trabalho.
2. O Supremo Tribunal Federal, ao apreciar os Mandados de Injunção versando sobre a lacuna existente na regulamentação do art. 40, § 4º, da Constituição Federal de 1988, assegurou a obtenção de aposentadoria especial a servidores públicos portadores de deficiência ou que laborem em condições perigosas, penosas ou insalubres, direito que não se confunde com a conversão de tempo prestado em condições especiais em tempo comum, mediante aplicação de fator multiplicador.'
Por fim, convém observar que o citado Mandado de Injunção 880/2009 deveria apenas viabilizar aposentadoria especial aos servidores, ante a ausência de regulamentação acerca do tempo exercido em condições especiais, fato que não condiz com a situação da interessada, eis que ela ostenta a condição de inativa, desde 21/11/1997.
Com essas considerações adicionais, o Ministério Público de Contas manifesta-se de acordo com proposta oferecida nos autos da Secretaria de Fiscalização de Pessoal."
É o relatório.

não há

Procurador Júlio Marcelo de Oliveira.

APOSENTADORIA. CONTAGEM PONDERADA DE TEMPO DE SERVIÇO PRESTADO EM CONDIÇÕES INSALUBRES RELATIVAMENTE A PERÍODO POSTERIOR AO ADVENTO DA LEI 8.112/1990. ILEGALIDADE. NEGATIVA DE REGISTRO. DETERMINAÇÕES.

APOSENTADORIA (APOS)

Secretaria de Fiscalização de Pessoal (SEFIP).

Em exame alteração promovida na aposentadoria da sra. Divina Santana de Fátima, ex-servidora do Núcleo Estadual do Ministério da Saúde em Goiás (NEMS/GO) , para acréscimo do tempo ficto de 1 ano, 4 meses e 22 dias, obtido mediante a contagem ponderada do período trabalhado pela interessada em condições insalubres posteriormente à edição da Lei 8.112/1990. A emissão do novo título foi fundamentada pelo órgão de origem em decisão proferida pelo Supremo Tribunal Federal (STF) no Mandado de Injunção 880.
2.	Tratando-se de ato remetido ao Tribunal há mais de cinco anos, ainda sem apreciação, e diante da possibilidade de negativa de registro, foi previamente franqueada à interessada a oportunidade de se pronunciar a respeito.
3.	Chamada aos autos na forma regimental, a inativa não se manifestou.
4.	Instruindo o feito, a Secretaria de Fiscalização de Pessoal (Sefip) posiciona-se pela negativa de registro da alteração. 
5.	O Ministério Público põe-se de acordo.
6.	Acompanho os pareceres, por seus fundamentos, transcritos no relatório precedente.
7.	A contagem ponderada de tempo de serviço prestado em condições insalubres sob a égide do estatuto jurídico do funcionalismo federal (RJU) , Lei 8.112/1990, não encontra guarida nas normas de regência e tampouco na jurisprudência.
8.	A propósito, cumpre esclarecer que o Supremo Tribunal Federal (STF) reconheceu aos ex-empregados federais que passaram para o regime estatutário por força do disposto no art. 243 do RJU o direito de computarem de forma majorada, para fins de aposentadoria, o tempo de serviço anteriormente prestado - sob o regime da CLT - em condições especiais (insalubres, perigosas ou penosas) . Para a Suprema Corte, como a legislação que regulava as antigas relações de emprego assegurava a contagem diferenciada, "incorporou-se ao patrimônio desses servidores celetistas, transformados em estatutários, o direito à contagem do tempo de serviço público federal que prestaram na condição de celetistas, para todos os efeitos"  (in RE 209.899, rel. Min. Maurício Corrêa, DJ 6/6/2003 - grifei) .
9.	Entrementes, uma outra questão, com contornos distintos, embora igualmente envolvendo a aposentação de servidores submetidos a condições especiais de trabalho, foi também levada ao descortino do Supremo. A controvérsia, desta feita, referia-se ao disposto no § 4º do art. 40 da Constituição Federal (CF) :
"Art. 40 ...............................................................................................................................
§ 4º É vedada a adoção de requisitos e critérios diferenciados para a concessão de aposentadoria aos abrangidos pelo regime de que trata este artigo, ressalvados, nos termos definidos em leis complementares, os casos de servidores:
I - portadores de deficiência; 
II - que exerçam atividades de risco; 
III - cujas atividades sejam exercidas sob condições especiais que prejudiquem a saúde ou a integridade física" (redação dada pela Emenda Constitucional 47/2005) .
10.	A respeito, decidiu a Corte que o dispositivo é norma de eficácia limitada, dependente de regulamentação por lei complementar (cf. RE-AgR 428511/DF, rel. Min. Sepúlveda Pertence, e MI 462/MG, rel. Min. Moreira Alves) .
11.	Nesse cenário, a Confederação dos Trabalhadores no Serviço Público Federal (CONDSEF) e diversos outros sindicatos impetraram mandado de injunção coletivo, autuado sob o MI 880, objetivando, em síntese, a concessão de aposentadoria especial, tal como prevista no art. 40, § 4º, da CF, para os seus substituídos, em razão do exercício de atividades funcionais em condições insalubres.
12.	A Corte Constitucional, então, ao julgar o referido processo, por meio de decisão monocrática do relator do feito, Ministro Eros Grau, sentenciou:
"Julgo parcialmente procedente o pedido deste mandado de injunção, para, reconhecendo a falta de norma regulamentadora do direito à aposentadoria especial dos servidores públicos, remover o obstáculo criado por essa omissão e, supletivamente, tornar viável o exercício, pelos substituídos neste mandado de injunção, do direito consagrado no art. 40, § 4º, da Constituição do Brasil, nos termos do artigo 57 da Lei nº 8.213/1991" (DJE 86, publ. em 11/5/2009; grifei) .
13.	Portanto, ao decidir o MI 880, entre vários outros semelhantes, o Supremo Tribunal Federal supriu a lacuna existente na regulamentação do § 4º do art. 40 da CF/1988 com a fórmula estabelecida no art. 57 da Lei 8.213/1991. 
14.	Todavia, é importante salientar, o STF jamais reconheceu aos servidores o direito de combinar o regramento da aposentadoria especial com o regramento da aposentadoria comum, algo que, no âmbito do regime geral de previdência (RGPS) , é feito por meio da conversão do tempo de serviço - a chamada contagem ponderada.
15.	De fato, o próprio Supremo Tribunal Federal cuidou de afastar qualquer conexão entre as questões (aposentadoria especial, de um lado, e contagem ponderada, de outro) , in verbis:
"EMENTA: Agravo regimental em mandado de injunção. Pedido de conversão do tempo de serviço. Ausência de previsão constitucional. Recurso provido. 
1. O mandado de injunção volta-se à colmatagem de lacuna legislativa capaz de inviabilizar o gozo de direitos e liberdades constitucionalmente assegurados, bem assim de prerrogativas inerentes à nacionalidade, à soberania e à cidadania (art. 5º, LXXI, CF/1988) . 
2. É imprescindível, para o exame do writ, a presença de dois pressupostos sucessivos: i) a verificação da omissão legislativa e ii) a efetiva inviabilidade do gozo de direito, faculdade ou prerrogativa consagrados constitucionalmente em razão do citado vácuo normativo. 
3. O preceito constitucional em foco na presente demanda não assegura a contagem diferenciada do tempo de serviço e sua averbação na ficha funcional; o direito subjetivo corresponde à aposentadoria em regime especial, devendo esta Suprema Corte atuar na supressão da mora legislativa, cabendo à autoridade administrativa a análise de mérito do direito, após exame fático da situação do servidor. 
4. A pretensão de garantir a conversão de tempo especial em tempo comum mostra-se incompatível com a presente via processual, uma vez que, no mandado de injunção, cabe ao Poder Judiciário, quando verificada a mora legislativa, viabilizar o exercício do direito subjetivo constitucionalmente previsto (art. 40, § 4º, da CF/88) , no qual não está incluído o direito vindicado. 
5. Agravo regimental provido para julgar improcedente o mandado de injunção"  (MI 2.123 AgR/DF, Rel. p/ acórdão Min. Dias Toffoli, Plenário, in DJe 1/8/2013 - grifei) .
16.	Frise-se que a hipótese de contagem de tempo de contribuição fictício para os servidores públicos é expressamente vedada no § 10 do art. 40 da Constituição:
"Art. 40 ...............................................................................................................................
§ 10 A lei não poderá estabelecer qualquer forma de contagem de tempo de contribuição fictício".
17.	Ilegal, por conseguinte, a alteração procedida pelo NEMS/GO na aposentadoria da sra. Divina Santana de Fátima, uma vez que elevou a proporcionalidade dos proventos da inativa (de 26/30 para 28/30) mediante a conversão de tempo de serviço prestado em condições insalubres - posteriormente à edição da Lei 8.112/1990 - em tempo comum, prática que, conforme demonstrado, não encontra respaldo na Constituição nem na jurisprudência do Supremo Tribunal Federal, tampouco no que restou decidido no MI 880, erroneamente invocado pelo órgão de origem como fundamento para a alteração.
18.	Diante o exposto, voto por que o Tribunal adote a deliberação que ora submeto a este Colegiado.
TCU, Sala das Sessões Ministro Luciano Brandão Alves de Souza, em 18 de junho de 2019.
BENJAMIN ZYMLER 
Relator